【裁判字號】    98,上訴,2878
【裁判日期】    981111
【裁判案由】    偽造有價證券等
【裁判全文】
臺灣高等法院刑事判決                98年度上訴字第2878號
    上  訴  人  臺灣臺北地方法院檢察署檢察官
    上  訴  人
    即  被  告  甲○○
                丙○○
    共      同
    選任辯護人  曹大誠  律師
上列上訴人因被告偽造有價證券等案件，不服臺灣臺北地方法院
97年度訴字第2226號，中華民國98年5月29日第一審判決（起訴
案號：臺灣臺北地方法院檢察署96年度偵緝字第2651號、97年度
偵字第18462號）提起上訴，判決如下：
    主      文
原判決關於偽造有價證券罪部分均撤銷。
丙○○犯偽造有價證券罪，處有期徒刑壹年玖月。
票號TH0000000 至TH0000000 、TH0000000 號；發票人丁○○；
受款人己○○；發票日中華民國89年3 月14日；到期日89年7 月
20日、89年8 月20 日 、89年9 月20日、89年10月20日、89年11
月20日、89年12月20 日 、90年1 月20日、90年2 月20日；面額
各新臺幣伍萬元偽造本票捌紙及切結書上偽造的「丁○○」署押
壹枚，均沒收。
甲○○被訴偽造有價證券罪部分，無罪。
其他（被告2人被訴詐欺取財罪部分）上訴駁回。
    犯罪事實
壹、丁○○為金典領航科技股份有限公司（下稱金典公司）名義
    董事長；丙○○為金典公司總經理，並為實際負責人；甲○○則在金典公司幫忙管理事務。
貳、民國89年3 月間，丙○○在瑛澳電信股份有限公司（下稱瑛
    澳公司）設於臺北市○○○路○ 段293 號4 樓辦公處所，與
    己○○達成由丙○○以新臺幣（下同）57萬元價格購買己○○於金典公司持有股份的合意。
    丙○○明知未經丁○○同意且逾越丁○○授權範圍，竟基於
    偽造有價證券及行使偽造私文書的犯意，於89年3 月14日指
    使不知情的甲○○書寫「丁○○」的姓名，由丙○○盜蓋「
    丁○○」印章，而偽造票號TH0000000-TH0000000 及TH0000
    000 號；發票人丁○○；受款人己○○；發票日89年3 月14
    日；到期日分別為89年7 月20日、8 月20日、9 月20日、10
    月20日、11月20日、12月20日、90年1 月20日及2 月20 日
    ；面額均為5 萬元的本票8 張，並事後於89年12月27日與己○○補立受讓金典公司股權的切結書上指示不知情的甲○○
    偽造「丁○○」署押1 枚充任受讓保證人，並由丙○○盜蓋
    「丁○○」印文1 枚，持交己○○收受而行使，作為丙○○
    應給付己○○前述價款的保證及證明，足生損害於丁○○。
    理      由
壹、被告及辯護人對於卷證的證據能力均表示無意見（本院98年
    8月3日準備程序筆錄5）。
貳、認定犯罪事實所憑證據和理由
一、被告丙○○、甲○○的供述。2 人坦承於犯罪事實欄所述時
    地，由甲○○書寫「丁○○」姓名、丙○○蓋用「丁○○」
    印章，而簽發前述面額均為5 萬元本票共8 紙，以及在切結
    書上由甲○○簽署「丁○○」姓名、丙○○蓋用「丁○○」
    印章等事實。
二、證人丁○○的證述。證明曾將身分證件借給被告丙○○開設
    公司；但並未同意或授權被告2 人於前述8 張本票上簽名或
    用印的事實。
三、證人己○○的證述。證明被告丙○○交付上述8 張本票，作
    為支付己○○退出金典公司的股份價款保證。
四、金典公司基本資料、臨時股東會議事錄、切結書及本票影本
    8 張（偵18462 卷15、24、25；他1215卷4-6 ）。
參、被告丙○○矢口否認犯罪事實欄記載的犯行，辯稱：丁○○
    有授權被告丙○○經營金典公司，所做所為均經過丁○○授
    權，且屬於長期授權，有丁○○書立的授權委託書可憑。被
    告丙○○既經丁○○書面授權，自無觸犯偽造有價證券、行
    使偽造私文書罪等語。
肆、對於被告辯解的認定
一、被告丙○○於偵查中坦承：「丁○○是沒有授權我簽這8張
    本票沒有錯；但是丁○○有協助我開公司，所以也有同意我
    簽發本票，只是要我自己負責。」等語（他1215卷63）。
二、證人丁○○於本院結證，明確否認授權或同意被告開立前述
    本票（本院98年10月21日審理筆錄8 ）。
三、證人戊○○即丁○○於印尼僑居地的好友於本院證述：「丙○○從來沒有來跟我借過錢。」等語，並否認曾經親身經歷
    「被告丙○○向戊○○借錢，當面以丁○○名義簽發支票，
    然後由戊○○（於收受支票後）再以電話向丁○○求證票據
    是否由丁○○授權丙○○以丁○○名義開立」等事實（本院
    98 年10 月21日審理筆錄5 ）。
四、證人丁○○固曾於89年1 月29日書立授權委託書記載：「茲
    授權總經理丙○○全權代表本人，負責公司經營，對外統一
    以公司支票付款，未領取公司票前同意以本負責人支票、本
    票對外付款。」（原審45）
    經查，金典公司早於88年3 月即已申請領取支票，有永豐商
    業銀行永和分行金典公司支票存款開戶申請書、支票存款約
    定書（他1215卷51、55）、證人丁○○於本院的證述（本院
    98年10月21日審理筆錄12）可憑。足證前述授權委託書與本
    案票據並無關聯性；況且，金典公司既已申請領取支票，則
    依前述授權委託書所載，被告僅能以「金典公司、法定代理
    人丁○○」名義簽發票據付款。本案8 張本票卻是以證人丁○○個人名義開立，顯已逾越授權委託書的授權範圍。
五、被告丙○○與己○○於89年12月27日簽立的切結書，內容載
    明己○○同意將所持有的金典公司股份，以57萬元價格讓渡
    予瑛澳公司丙○○個人。切結書受讓人欄位的簽名是丙○○
    本人；丁○○則居於受讓保證人地位（他1215卷29）。
    意即己○○是移轉其所持有的金典公司股份予瑛澳公司丙○○個人，而非移轉予金典公司法人本身；被告丙○○並非基
    於金典公司總經理的立場收購己○○的股份。
    切結書受讓保證人欄位署名「丁○○」，並非「金典公司董
    事長丁○○」，也與授權委託書授權被告丙○○全權代表丁○○負責公司經營，收購金典股權，以及得指定代理人代理
    丁○○執行公司營運等相關事務的意旨不相符。
六、被告丙○○為支付受讓金典公司股權轉讓金的本票8 張，共
    40萬元，其發票日為89年3 月14日，竟於89年12月27日之切
    結書附記「已付17萬元可暫扣除此部分，尚欠40萬元。」該
    切結書應屬為掩飾其未經同意偽造丁○○本票所補立。被告
    丙○○辯稱曾經丁○○授權簽發本案票據8 張等語，顯不可
    採信，事證明確，應予依法論科。
伍、撤銷改判的理由
一、撤銷原判決的理由
（一）被告丙○○偽造本票的時間為89年3 月14日，原審以切結
      書所載日期為偽造日期，應有誤會。
（二）被害人即證人丁○○為被告丙○○父親的乾女兒，陳父曾
      請求證人協助被告創業，證人陳美齡允予協助，被告與被
      害人間具此特殊關係，被告甲○○辯稱依丙○○指示而以
      丁○○名義簽立本票與切結書，並無共犯偽造有價證券等
      罪刑的犯意與犯行等語，應屬有據（詳後述）。原審認定
      被告丙○○、甲○○共同觸犯偽造有價證券等罪，也有誤
      會。
二、自為判決的論罪科刑理由
（一）被告丙○○所為，觸犯刑法第201條第1項偽造有價證券罪
      ；第216 條、第210 條行使偽造私文書罪。
      公訴意旨僅認被告涉犯刑法第201 條第1 項偽造有價證券
      罪，應有誤會。上述行使偽造私文書犯行與起訴犯罪事實
      具有裁判上一罪關係，為起訴效力所及，應併予審理。
（二）被告丙○○利用不知情的甲○○實行犯罪，為間接正犯。
（三）被告先後接續偽造本票8 張，基於單一犯意接續而為，侵
      害單一法益，應屬接續犯，單純一罪。
（四）被告偽造丁○○署押及盜用丁○○印章，屬於偽造私文書
      、偽造有價證券部分行為；偽造私文書的低度行為吸收於
      行使偽造私文書的高度行為；偽造有價證券後持以行使的
      低度行為吸收於偽造有價證券的高度行為，均不另論罪。
（五）被告觸犯偽造有價證券、行使偽造私文書等罪間，有方法
      、目的牽連關係，依刑法第2 條第1 項前段，應依修正前
      刑法第55條牽連犯規定，從重論以偽造有價證券罪處斷。
（六）證人丁○○為被告丙○○父親的乾女兒，曾應陳父請求協
      助被告創業，並擔任被告設立的公司名義負責人。考量本
      案因退夥而起，金額並非鉅大，因認所犯3 年以上10 年
      以下有期徒刑重典，縱科以法定最低刑度，仍過於嚴苛，
      依刑法第59條規定減輕刑罰。
（七）審酌被告素行、為個人私利的犯罪動機、目的、手段、所
      生損失，兼衡其生活狀況、智識程度、犯後不具悔意，以
      及與被害人的特殊利害關係等一切情狀，認宜量處如主文
      所示刑罰。
（八）偽造本票8 張，雖未扣案，但並無積極證據證明已經滅失
      ，併依刑法第205 條規定宣告沒收。
      偽造本票所偽造的署押，因偽造的本票已經宣告沒收而包
      括在內，不另諭知沒收。
      刑法第219條所定不問屬於犯人與否沒收，以偽造印章、
      印文或署押為限，盜用者不在其列（最高法院46年台上第
      1533號、48年台上字第113 號判例參照）。
      切結書上偽造「丁○○」署押1 枚，不問屬於犯人與否，
      依刑法第219 條規定宣告沒收。
陸、撤銷改判被告甲○○無罪（被訴偽造有價證券）部分
一、公訴意旨略以：
    被告甲○○與丙○○均明知未經丁○○同意，且逾越丁○○
    授權範圍，共同基於偽造有價證券及行使偽造私文書的犯意
    聯絡，於前述時地，共同偽造本票8 張及切結書，持交己○○收受而行使，足生損害於丁○○。因認被告甲○○與丙○○共同涉犯刑法第201 條第1 項偽造有價證券罪嫌。
二、被告甲○○堅決否認涉有起訴犯行，辯稱：被告丙○○表示
    已經丁○○簽立授權委託書，則被告甲○○再經丙○○指示
    而以丁○○名義簽立上述本票與切結書，即屬有權行為，自
    無共犯偽造有價證券罪行等語。
三、經審理認定被告甲○○此部分犯嫌不能證明，理由如下：
    證人丁○○為被告丙○○父親的乾女兒，陳父曾經請求證人
    協助被告創業，證人陳美齡允予協助，並擔任被告設立的公
    司名義負責人，顯見被告丙○○與證人丁○○關係非常密切
    。雖然被告甲○○於本票及切結書簽立「丁○○」署名，但
    前述本票並非供被告甲○○自己所用；而形式上被告丙○○
    又持有所謂「丁○○書立的委託授權書」，被告甲○○辯稱
    ：其主觀上認為被告丙○○已得證人丁○○授權簽立本票，
    故代筆為丙○○書寫「陳美齡」的姓名等語，可以採信。
四、綜上，起訴書所舉事證無法積極證明被告甲○○犯罪；依據
    職權調查的結果，也沒有其他不利於被告甲○○的事證。原
    審認定被告甲○○此部分行為，觸犯刑法第201 條第1 項偽
    造有價證券罪，應有誤會。
    被告上訴否認犯罪，有理由，應撤銷原審關於此部分的判決
    ，諭知被告甲○○無罪。
柒、上訴駁回（即詐欺）部分
一、臺灣臺北地方法院檢察署91年度偵緝字第343號檢察官不起
    訴處分書略以：「金典公司於88年5月20日、6月1日、7月1
    日、8月1日、9月1日、10月1日以暫付款名義，前後6次支付
    27萬4千元部分，神廣電信股份有限公司（下稱神廣公司）
    確實收受每個月27萬4千元費用的事實，已經證人即神廣公
    司業務副理，負責拓展神廣公司電信業務及收取客戶所繳納
    各項費用的業務乙○○結證明確，因此，縱使神廣公司嗣後
    所補發的發票帳目紊亂，也難以認定被告丙○○為本件交易
    時，有何意圖為自己不法所有，或被告丙○○因而取得何財
    產上利益等情」認定被告丙○○不起訴處分。
    前述不起訴處分所調查的犯罪事實與本案檢察官起訴的犯罪
    事實（詳如後述），非屬事實上同一案件。
    檢察官上訴認為被告丙○○、甲○○被訴詐欺部分，屬於同
    一案件重行起訴等語，應有誤會。
二、詐欺部分公訴意旨略以：「被告甲○○與丙○○擔任金典公
    司實際負責人及總經理，於87年12月間，邀己○○投資金典
    公司，己○○投資190 萬元後，擔任金典公司財務副總。
    甲○○、丙○○2人明知金典公司向神廣電信股份有限公司
    （下稱神廣公司）租用T1線路，每月支付神廣公司實際月租
    費僅5萬5千元，竟共同基於意圖為自己不法所有的犯意聯絡
    ，於88年4月間，在金典公司向財務副總己○○誆稱：金典
    公司每月支付神廣公司租金27萬4千元等語，致己○○不疑
    有他，於上揭時地，交付金額分別為：11萬7750元、27萬4
    千元、27萬4千元；票號：QC0000000、QC0000000、QC00000
    00號予甲○○、丙○○2人，再由丙○○將票號QC0000000號
    支票交予佳美彩色製版有限公司（下稱佳美公司）提示兌現
    ，並將另2紙支票分別於88年7月31日及88年8月31日存入渠
    所設立的瑛澳公司籌備處永豐商業銀行第0000000000000 號
    帳戶內，挪為他用，並未支付金典公司上述線路租金。」因
    認被告丙○○、甲○○另涉犯刑法第339 條第1 項詐欺取財
    罪嫌等語。
三、經審理，認定被告2人犯嫌不能證明，理由如下：
（一）告訴人己○○證稱：「票號QC0000000號支票是付給佳美
      公司，當時金典公司在世貿舉行展覽，是付給佳美公司的
      廣告印刷費用，當時確實有手提袋的印刷品；我開了3張
      支票，前兩張並無問題，但最後1張神廣公司叫他們去對
      帳，說金額是5萬5千元，為何金典公司付了27萬4千元，
      後來對帳結果是5萬5千元，神廣公司就沒有去提示兌現，
      但是支票無退回；我總共付了5個月的電信費用，是從88
      年4月至8月，4月至6月都是以現金27萬4千元支付，7 月
      、8月是以支票支付，而9月的另一張支票就停止了。」等
      語（原審132反-133）。
（二）證人乙○○結證：「神廣公司賣的是門號，門號附屬在T1
      線路中，裡面有幾個費用，就是神廣公司向中華電信承租
      T1線號的成本，1 條應該是月租10幾萬元，後來談到月租
      5 萬多元，神廣公司租給風行公司T1線路的成本再加上利
      潤，就是20幾萬元，另外就是通話費用；一開始是風行公
      司支付給神廣公司，後來變成金典公司支付，我沒有去區
      分是風行公司還是金典公司；卷附支付神廣電信費用明細
      表（他927 號12）上的『乙○○』簽名，是我所簽沒錯；
      所收取金典公司支付給神廣公司每月27萬多元電信費用，
      全部都有回到神廣公司；因為公司要有利潤，神廣公司成
      本要5 萬5 千元，再加上其他利潤，所以神廣公司只開5
      萬5 千元發票給金典公司；如果票號QC0000000 、
      QC0000000 號支票是由瑛澳公司帳戶中兌現，則一定不是
      我簽收的；我是向被告丙○○收取支票，沒有收過現金，
      印象中是向被告丙○○收了20幾萬元，都是依照合約執行
      。」等語（原審135-136 反、168-169 ）。
（三）互核證人己○○的證言：「金典公司曾支付6 期，每期27
      萬5 千元電信費用予神廣公司，其中前3 期是現金，後3
      期則是以支票支付」與證人乙○○所簽收支付神廣電信費
      用明細表上記載「共274,000 4 共六期」（他927 號12
      ）以及證人乙○○證稱：「我所收取金典公司支付給神廣
      公司每月27萬多元電信費用，全部都有回到神廣公司。」
      等語，大致相符。
      應認神廣公司確實已收受金典公司每個月27萬4 千元費用
      的事實，可以認定。
（四）被告丙○○、甲○○收受上述3 張支票之後，除已將其中
      票號QC0000000 號支票用以支付佳美公司廣告印刷費用外
      ，其餘原應繳付神廣公司電信費用的票據，被告2 人也已
      據實支付，未有積欠，自無詐欺取財犯行可言。
      告訴人己○○及證人乙○○的證詞，足為有利於被告2 人
      認定的證據。
（五）至於上訴意旨所稱證人乙○○證述將所收得的支票或現金
      ，均存入證人乙○○農民銀行帳戶等情，也僅關涉證人乙○○是否違背處理神廣公司任務的行為，不足以憑此推論
      被告2 人涉有詐欺犯行。
四、公訴人所舉證據不足以證明被告丙○○、甲○○涉犯詐欺犯
    行；此外，查無其他積極證據足以證明被告2 人涉有公訴人
    所指犯行，原審以不能證明被告2 人此部分犯罪，而為被告
    此部份均無罪的諭知，認事用法並無不當，應予維持。
    檢察官上訴指稱原判決此部分的不當，無理由，應予駁回。
捌、適用法律
一、刑事訴訟法第368條、第369條第1項前段、第364條、第299
    條第1項前段、第301條第1項。
二、刑法第2 條第1 項前段、第59條、第201 條第1 項、第210
    條、第216 條、第205 條、第219 條；修正前刑法第55條。
三、刑法施行法第1條之1。
中    華    民    國    98    年    11    月    11    日
                  刑事第六庭  審判長法  官  林堭儀
                                    法  官  吳淑惠
                                    法  官  郭豫珍
以上正本證明與原本無異。
如不服本判決，應於收受送達後10日內向本院提出上訴書狀，其
未敘述上訴之理由者並得於提起上訴後10日內向本院補提理由書
（均須按他造當事人之人數附繕本）「切勿逕送上級法院」。
詐欺取財罪部分不得上訴。
                                    書記官  胡勤義
中    華    民    國    98    年    11    月    12    日
附錄：本案論罪科刑法條全文
中華民國刑法第201條
（有價證券之偽造變造與行使罪）
意圖供行使之用，而偽造、變造公債票、公司股票或其他有價證
券者，處3 年以上 10 年以下有期徒刑，得併科 3 千元以下罰
金。
行使偽造、變造之公債票、公司股票或其他有價證券，或意圖供
行使之用，而收集或交付於人者，處 1 年以上 7 年以下有期徒
刑，得併科 3 千元以下罰金。
中華民國刑法第210條
（偽造變造私文書罪）
偽造、變造私文書，足以生損害於公眾或他人者，處 5 年以下
有期徒刑。
中華民國刑法第216條
（行使偽造變造或登載不實之文書罪）
行使第 210 條至第 215 條之文書者，依偽造、變造文書或登載
不實事項或使登載不實事項之規定處斷。


司法院資訊處製作；財團法人民間司法改革基金會備份。
